臺灣屏東地方法院刑事判決　　　　　　　99年度訴字第1348號
公　訴　人　臺灣屏東地方法院檢察署檢察官
被　　　告　黃哲欣
選任辯護人　葉張基律師
被　　　告　黃泰中
　　　　　　張俊堯
上列被告等因偽造文書案件，經檢察官提起公訴（99年度偵字第
2727號），本院判決如下：
    主  文
黃哲欣、張俊堯共同犯行使偽造私文書罪，各處有期徒刑拾月，
未扣案之如附表二編號1 至7 所示之物，均沒收之。
黃泰中共同犯偽造私文書罪，處有期徒刑月，如易科罰金，以
新臺幣壹仟折算壹日；減為有期徒刑壹月又拾伍日，如易科罰金
，以新臺幣壹仟折算壹日，未扣案之如附表二編號1 所示之物，
沒收之。
黃泰中其餘被訴部分無罪。
    事  實
一、緣黃哲欣之父黃清水為祭祀公業黃富之派下員，與黃泰中為
    叔姪，黃金山、黃義勇之父黃敏與黃慶宗、黃慶堂之父黃萬
    順均為祭祀公業黃富前管理人黃和仔之子，黃和仔、黃敏及
    黃萬順先後死亡後，黃義盛、黃金山、黃義勇及黃慶宗、黃
    慶堂依法繼承該祭祀公業之派下權。詎黃哲欣為擔任該祭祀
    公業之管理人，與黃泰中、張俊堯均明知於民國96年4 月24
    日，在黃義盛位於屏東縣恆春鎮○○路○ 段10號之住處所召
    開之「祭祀公業黃富96年度派下員大會」（下稱96年度派下
    員大會) 會議中，並未經到場之該祭祀公業之派下員一致推
    舉黃哲欣為該祭祀公業之申報人或管理人，竟共同基於偽造
    私文書之犯意聯絡，於同日，由黃泰中於該次會議記錄虛偽
    記載黃耀聰、黃金山、黃義勇有與其他出席之該祭祀公業派
    下員一致推舉黃哲欣為申報人及新任管理人情事之不實內容
    ；另黃哲欣、張俊堯復共同基於行使偽造私文書及行使使公
    務員登載不實文書之犯意聯絡，未經該祭祀公業派下員黃金
    山、黃義勇之同意，推由張俊堯在關於推舉黃哲欣為該祭祀
    公業之申報人之「推舉書」上，偽簽「黃金山」、「黃義勇
    」之署名，並於前開推舉書上，蓋用黃哲欣委託不知情之成
    年人所偽刻之「黃金山」、「黃義勇」印章後，嗣於同年5
    月17日，由張俊堯代理黃哲欣，並檢具前開偽造之推舉書向
    屏東縣恆春鎮公所（下稱恆春鎮公所）申報，致該鎮公所承
    辦人員依其申請公告以徵求異議，並於公告期間屆滿無人異
    議後，於96年9 月29日以恆鎮民字第0960011476號函文核發
    該祭祀公業派下全員證明書。嗣黃哲欣於收受上開證明書後
    ，明知黃金山、黃義勇2 人並未同意選任其為該祭祀公業之
    管理人，竟未經其2 人之同意，冒用「黃金山」、「黃義勇
    」之名義，由張俊堯在關於選任黃哲欣為該祭祀公業管理人
    之「選任管理人同意書」上，偽簽「黃金山」、「黃義勇」
    之署名，並於該「選任管理人同意書」上蓋用前開黃哲欣委
    託不知情之成年人所偽刻之「黃金山」、「黃義勇」印章後
    ，進而於同年10月2 日，由張俊堯持該偽造之選任管理人同
    意書，併同申請書、上揭派下員全員證明書等文件向恆春鎮
    公所申請備查，經該鎮公所於同年月3 日以恆鎮民字第0960
    011602號函文表示同意備查。再推由張俊堯於同年月9 日，
    檢具上揭派下全員證明書、恆春鎮公所同意備查之函文等文
    件，向屏東縣恆春地政事務所（下稱恆春地政事務所）聲請
    如附表一所示之土地之祭祀公業管理人之變更登記，致不知
    情之該地政事務所之承辦人員，於同年11月20日，將如附表
    一所示之土地管理人變更為黃哲欣此一不實事項，登載於職
    務上所掌之土地登記謄本等公文書上，足以生損害於黃金山
    、黃義勇、祭祀公業黃富暨其派下員、恆春鎮公所對祭祀公
    業登記管理之正確性及恆春地政事務所對不動產登記管理之
    正確性。
二、案經黃慶宗訴由臺灣屏東地方法院檢察署檢察官偵查起訴。
    理  由
壹、證據能力部分：
一、按被告以外之人於審判外之言詞或書面陳述，除法律有規定
    者外，不得作為證據。又被告以外之人於偵查中向檢察官所
    為之陳述，除顯有不可信之情況者外，得為證據。刑事訴訟
    法第159 條第1 項、第159 條之1 第2 項分別定有明文。而
    該條之立法理由係認被告以外之人（包括證人、鑑定人、告
    訴人、被害人及共同被告等）之陳述如在法官面前為之，因
    其任意陳述之信用性係在已受確定保障之情況下所為，自得
    作為證據。而現階段刑事訴訟法規定檢察官代表國家偵查犯
    罪、實施公訴，依法其有訊問被告、證人及鑑定人之權，證
    人、鑑定人且須具結，而實務運作時，檢察官偵查中向被告
    以外之人所取得之陳述，原則上均能遵守法律規定，不致違
    法取供，其可信度極高，職是，被告以外之人前於偵查中已
    具結而為證述，除反對該項供述得具有證據能力之一方，已
    釋明「顯有不可信之情況」之理由外，即不宜遽指該證人於
    偵查中之陳述不具證據能力。本件證人黃慶宗、黃金山、黃
    義勇、黃聰耀於99年11月22日於偵查中在檢察官前所為陳述
    ，另被告及辯護人復未曾提及檢察官在偵查時有何不法取供
    致證人證詞顯不可信之情事，是證人黃慶宗、黃金山、黃義
    勇、黃聰耀於偵查中之證述，均自得採為本件證據。
二、次按「除法律另有規定者外，不問何人，於他人之案件，有
    為證人之義務，而證人除未滿16歲或因精神障礙，不解具結
    意義及效果者外，應命具結；又證人或鑑定人依法應具結而
    未具結者，其證言或鑑定意見，不得作為證據。」刑事訴訟
    法第176 條之1 、第186 條第1 項、第158 條之3 分別定有
    明文。經查，證人黃金山、黃義勇、黃聰耀於99年6 月11日
    偵查中之證述，依刑事訴訟法第159 條之1 第1 項規定，核
    屬於被告以外之人於審判外之言詞陳述，且該等證人均係居
    於證人之地位而陳述其親身經歷之事實，其等均無前述依法
    不得令具結之情事，卻未依法踐行前述之合法具結之程式，
    則依刑事訴訟法第159 條之1 第1 項規定，自無證據能力。
三、證人即告訴人黃慶宗於99年4 月13日及99年9 月21日偵查中
    所為之陳述，既未經本院執之作為認定被告3 人犯罪事實之
    積極證據，自無論究其證據能力之必要。
四、末按「被告以外之人於審判外之陳述，雖不符刑事訴訟法第
    159 條之1 至第159 條之4 之規定，而經當事人於審判程序
    同意作為證據，法院審酌該言詞陳述或書面陳述作成時之情
    況，認為適當者，亦得為證據。當事人、代理人或辯護人於
    法院調查證據時，知有第159 條第1 項不得為證據之情形，
    而未於言詞辯論終結前聲明異議者，視為有前項之同意。」
    刑事訴訟法第159 條之5 第1 項、第2 項分別定有明文。經
    查，被告黃哲欣、張俊堯、黃泰中及辯護人對於本判決所引
    用其餘證據，除前開有爭執之部份外，於本院準備程序及審
    理中均同意有證據能力，且亦未於本院言詞辯論終結前爭執
    其證據能力，茲審酌該等書面陳述所作成時之情況，並無不
    宜作為證據之情事，亦無證明力明顯過低之情形，再者本院
    認為以之作為本件論罪之證據，均與本案待證事實具有相當
    關聯性，是作為本案之證據應屬適當，是依前揭開規定，應
    認該等證據均得採為證據。
貳、認定犯罪事實所憑之依據及理由：
一、訊據被告黃哲欣、張俊堯、黃泰中固不否認其3 人均於96年
    4 月24日，出席在案外人黃義盛位於屏東縣恆春鎮○○路○
    段10號之住處所召開之96年度派下員大會之會議，並由被告
    黃泰中於該次會議記錄記載出席之該祭祀公業派下員一致推
    舉被告黃哲欣為該祭祀公業之申報人及新任管理人等內容；
    嗣由被告張俊堯在關於推舉被告黃哲欣為該祭祀公業之申報
    人之「推舉書」上，簽署「黃金山」、「黃義勇」之署名，
    並於前開推舉書上蓋用由被告黃哲欣所交付之「黃金山」、
    「黃義勇」印章後，再於同年5 月17日，由被告張俊堯代理
    被告黃哲欣，檢具前開推舉書向恆春鎮公所申報，該鎮公所
    承辦人員則依其申請公告以徵求異議，並於公告期間屆滿無
    人異議後，而於96年9 月29日以恆鎮民字第0960011476號函
    文核發該祭祀公業派下員全員證明書。嗣被告黃哲欣收受上
    開證明書後，推由被告張俊堯在關於選任被告黃哲欣為該祭
    祀公業之管理人之「選任管理人同意書」上，簽署「黃金山
    」、「黃義勇」之署名，並於該「選任管理人同意書」上蓋
    用由被告黃哲欣所交付之「黃金山」、「黃義勇」印章後，
    進而於同年10月2 日，由被告張俊堯持該選任管理人同意書
    ，併同申請書、上揭派下員全員證明書等文件向恆春鎮公所
    申請備查，經該鎮公所於同年月3 日以恆鎮民字第09600116
    02號函文表示同意備查。再推由被告張俊堯於同年月9 日，
    檢具上揭派下全員證明書、恆春鎮公所同意備查之函文等文
    件，向恆春地政事務所聲請如附表一所示之土地之祭祀公業
    管理人之變更登記，該地證事務所之承辦人員於同年11月20
    日，將如附表一所示之土地之管理人變更為被告黃哲欣登載
    於職務上所掌之土地登記謄本等公文書上之事實，惟均矢口
    否認有何行使偽造私文書及行使使公務員登載不實文書之犯
    行，被告黃哲欣辯稱：該祭祀公業之管理人是主席黃義盛所
    推選的，當天會議( 指96年4 月24日之「96年度派下員大會
    」，以下同) 中沒有人反對。該次會議報到簿上的簽名是伊
    自己簽名的，黃泰方和黃登洲是委託伊簽的，伊有黃泰方、
    黃登洲出具的委託書，黃泰方、黃登洲都沒有參與該次會議
    ，96年4 月24日該次會議，因為推選伊為管理人，要陳報鎮
    公所，所以黃金山、黃義勇有將印章交給伊。黃義勇沒有出
    席該次會議，但後來他有同意選任伊當管理人，所以伊事後
    跟黃義勇拿印章。上開選任同意書上所蓋用的印章，是立同
    意書人親自交給伊的，表示同意伊當該祭祀公業的申報人及
    管理人，所以交印章給伊向公所申報，伊再交給被告張俊堯
    去辦理等語；被告張俊堯辯稱：「96年度派下員大會」會議
    當天有討論推選被告黃哲欣為管理人，是主席黃義盛推選的
    ，當時是所有人都同意。因為該次會議開會結果要推選1 個
    申報人及管理人，推選的人要拿印章給我去辦理申報手續，
    我係擔任代書工作，所以由我代簽黃金山、黃義勇之同意書
    ，印章是被告黃哲欣拿給我的，黃義盛有授權給我簽名、蓋
    章。因為被告黃哲欣將證人黃義勇、黃金山的印章拿給我，
    我就推定證人黃義勇、黃金山有同意。我是受當事人黃義盛
    的委託，才去辦理登記管理人的案件。「96年度派下員大會
    」會議一開始開會時，證人黃義盛他們也都有去開會，都沒
    有表示反對的意見，推舉黃哲欣的部分證人黃義盛他們都同
    意。卷內之選任管理人同意書中立同意書人名字是我簽名的
    ，我會代簽是因為該祭祀公業派下員歷次開會我都有參與，
    我也知道出席的人都同意選任被告黃哲欣為該祭祀公業之管
    理人，證人黃義勇沒有出席「96年度派下員大會」之會議，
    但後來證人黃義勇有表示同意選任被告黃哲欣為該祭祀公業
    之管理人，所以由我代為簽名，印章是由被告黃哲欣找證人
    黃義勇、黃金山等收集後交給我的，再由我代為蓋章等語；
    被告黃泰中則辯稱：其有擔任「96年度派下員大會」之會議
    記錄工作，當天有討論推選被告黃哲欣為管理人，是主席黃
    義盛提議的，當時沒有人反對，當天到場的人就如該次會議
    簽到單所載，證人黃聰耀有來一下簽名後就走，這個選任被
    告黃哲欣為該祭祀公業之管理人之議案，在之前就有討論過
    了。證人黃金山有出席該「96年度派下員大會」之會議。黃
    登洲也有同意選任被告黃哲欣為該祭祀公業之管理人。當時
    會議記錄的內容沒有陳報恆春鎮公所的原因，是因為申報管
    理人時，鎮公所的承辦人員沒有要求要檢附會議記錄，所以
    就沒有陳報。「96年度派下員大會」之會議記錄是其所製作
    ，其係依照該次會議開會結果作紀錄，內容實在，並沒有偽
    造等語。惟查：
  (一)被告黃哲欣、張俊堯、黃泰中及案外人黃義盛、黃義清等人
    均於96年4 月24日，出席在黃義盛位於屏東縣恆春鎮○○路
    ○ 段10號之住處所召開之「96年度派下員大會」會議，並由
    被告黃泰中於該次會議記錄記載出席之該祭祀公業派下員一
    致推舉被告黃哲欣為該祭祀公業之申報人及新任管理人等內
    容；嗣由被告張俊堯在關於推舉被告黃哲欣為該祭祀公業之
    申報人之「推舉書」上，簽署「黃金山」、「黃義勇」之署
    名，並於前開推舉書上蓋用由被告黃哲欣所交付之「黃金山
    」、「黃義勇」印章後，再於同年5 月17日，由被告張俊堯
    代理被告黃哲欣，檢具前開推舉書向恆春鎮公所申報，該鎮
    公所承辦人員則依其申請公告以徵求異議，並於公告期間屆
    滿無人異議後，而於96年9 月29日以恆鎮民字第0960011476
    號函文核發該祭祀公業派下員全員證明書。嗣被告黃哲欣收
    受上開證明書後，由被告張俊堯在關於選任被告黃哲欣為該
    祭祀公業之管理人之「選任管理人同意書」上，簽署「黃金
    山」、「黃義勇」之署名，並於該「選任管理人同意書」上
    蓋用由被告黃哲欣所交付之「黃金山」、「黃義勇」印章後
    ，進而於同年10月2 日，由被告張俊堯持該選任管理人同意
    書，併同申請書、上揭派下員全員證明書等文件向恆春鎮公
    所申請備查，經該鎮公所於同年月3 日以恆鎮民字第096001
    1602號函文表示同意備查。再推由被告張俊堯於同年月9 日
    ，檢具上揭派下全員證明書、恆春鎮公所同意備查之函文等
    文件，向恆春地政事務所聲請如附表一所示之土地之祭祀公
    業管理人變更登記，該地證事務所之承辦人員於同年11月20
    日，將如附表一所示之土地之管理人變更為被告黃哲欣登載
    於職務上所掌之土地登記謄本等公文書上之事實，業據被告
    黃哲欣、張俊堯、黃泰中自承在案，核與證人黃金山、黃義
    勇、黃聰耀於偵查( 指99年11月22日之偵訊筆錄) 及本院審
    理中、證人黃義盛及黃義清於另案準備程序中( 高分院97年
    度重上字第93號，下稱另案準備程序中) 所證述之情節大致
    相符( 見偵卷第107 、108 頁、高分院卷第143 至145 頁、
    本院卷第204 至210 頁) ，復有祭祀公業黃富管理人黃和仔
    房系派下全員系統表1 紙、祭祀公業黃富之96年度大會簽到
    簿影本、選任管理人同意書各1 份、高分院97年度重上字第
    93號98年4 月6 日、98年4 月27日準備程序筆錄各1 份、黃
    登方及黃登洲之委託書、屏東縣恆春鎮公所96年9 月29日恒
    鎮民字第0960011476號函暨所檢附之祭祀公業黃富派下全員
    證明書1 份、申報書、祭祀公業黃富管理人黃和仔房系派下
    全員名冊各1 份、屏東縣恆春鎮公所99年10月5 月恆鎮民字
    第0990015481號函暨所檢付之祭祀公業黃富管理人黃哲欣申
    報所填具之申請書、推舉書、選任管理人同意書各1 份、屏
    東縣恆春鎮公所99年10月1 日屏恆地一字第0990005894號函
    暨所檢附祭祀公業黃富所有之屏東縣恆春鎮○○段716 地號
    、恆春鎮○○段141 地號、恆春鎮○里○段1080、1083、10
    84、1101、1102等地號之土地登記謄本、黃哲欣之土地變更
    登記申請書、登記清冊、祭祀公業黃富管理者黃和仔房系之
    派下員全員名冊及土地清冊等各1 份、屏東縣恆春鎮公所96
    年10月3 日恆鎮民字第0960011602號函( 該祭祀公業選任新
    管理人黃哲欣案同意備查)1紙、臺灣屏東地方法院檢察署辦
    案公務電話紀錄表暨所檢附之屏東縣恆春地政事務所之民眾
    閱覽異動索引、黃哲欣100 年1 月7 日聲請調查證據狀所檢
    付之高分院97年度重上字第93號刑事判決、祭祀公業黃富其
    管理人黃和仔房系管理暨組織規約、「96年度派下員大會」
    之簽到簿及會議記錄、96年5 月17日推舉書、祭祀公業黃富
    其管理人黃和仔房系派下全員系統表、96年5 月17日聲請派
    下全員證明書之申報書、96年10月2 日申請備查管理人之申
    請書、96年10月9 日申請管理者變更登記之土地登記聲請書
    、該祭祀公業所有如附表一所示土地之土地登記謄本等件（
    見偵卷第1 至24、35至37、62至65、71至76、78至98、10 2
    、103 頁、本院卷第50至60、62、64、65、97至104 頁) 附
    卷可佐，是此部份之事實，應堪以認定。
  (二)被告黃哲欣、張俊堯、黃泰中雖各以前詞置辯，惟查：
  1.關於證人黃金山、黃義勇於推舉書及選任管理人同意書上之
    簽名、蓋章是否為偽造部份：
  (1)證人黃金山於99年11月22日偵查中證稱：黃義盛是通知我們
    在96年4 月24日那天要開「96年度派下員」大會會議。我與
    黃聰耀2 人有去，也有簽名。那次開會只是在討論祭祀公業
    有哪些財產而已。推舉書、選任管理人同意書上的簽名、蓋
    章，都不是我親為的。我沒有同意推選黃哲欣擔任管理人，
    也沒有人詢問我同意黃哲欣擔任管理人的問題等語( 見偵卷
    第107 、108 頁) ；其於另案( 高分院97年度重上字第93號
    ，下稱高分院重上字案件，以下同)98 年4 月6 日準備程序
    中證稱：我有出席於96年4 月24日所舉行之祭祀公業選舉管
    理人的會議。被告黃哲欣擔任沒有提起他要當管理人的事，
    該次會議沒有討論被告黃哲欣要當該祭祀公業之管理人的事
    ，我也沒有同意選任被告黃哲欣當該祭祀公業之管理人。卷
    內所附之同意選任黃哲欣當祭祀公業管理人的同意書，不是
    我的字跡，我沒有同意等語( 見高分院卷第116 至118 、12
    0 至121 頁) ；復佐以其於本院審理中證稱：我有出席「96
    年度派下員」會議，當天沒有推舉被告黃哲欣為該祭祀公業
    之管理人。我有收到該祭祀公業派下員於97年2 月7 日之會
    議通知，但當天因為我有工作，所以我沒有參加開會，我有
    出席該祭祀公業派下員於97年3 月9 日之會議，當天會議是
    被告黃哲欣召開的。我於97年3 月9 日參加該次會議時，並
    無當場表示反對被告黃哲欣當主席。96年度派下員大會會議
    沒有做出要選任被告黃哲欣當該祭祀公業之管理人之決議。
    我不知道卷附之選任管理人同意書及推舉書上有我的名字及
    印章，該同意書上的名字不是我簽的，章也不是我蓋的，我
    也沒有授權他人蓋章或簽名。上開推舉書上的名字是我簽的
    ，也是我蓋的章，當初會簽推舉書是因為說要辦理該祭祀公
    業土地分割事宜。我不知道該推舉書上是要推舉被告黃哲欣
    為該祭祀公業之申報人的意思，當初是要辦理該祭祀公業土
    地分割事宜，才叫我簽名、蓋章而已。我不知道有選任管理
    人同意書的事等語( 見本院第204 、205 頁) 。是觀之證人
    黃金山對於該選任同意書及推舉書上之簽名及印章之緣由，
    於偵查中、高分院重上字案件準備程序中及本院審理中所為
    之證述，均大致相符，是以，堪認證人黃金山上揭所為之證
    述，應為可採。
  (2)另證人黃義勇於99年11月22日偵查中證稱：黃義盛是通知我
    們在96年4 月24日那天要開「96年度派下員大會」會議。那
    天我在上班沒有去，那次開會只是在討論該祭祀公業有哪些
    財產而已。推舉書、選任管理人同意書上的簽名、蓋章，都
    不是我親為的。當天並沒有推選被告黃哲欣擔任該祭祀公業
    之管理人，也沒有人詢問我是否同意被告黃哲欣擔任該祭祀
    公業管理人的問題等語( 見偵卷第107 、108 頁) ；其於高
    分院重上字案件99年4 月6 日準備程序中證稱：我沒有出席
    於96年4 月24日所舉辦之該祭祀公業選任管理人會議，因為
    我在上班沒有回來，卷附之選任黃哲欣為該祭祀公業之管理
    人之同意書上的簽名，不是我的字跡，我沒有表示同意選任
    黃哲欣為該祭祀公業之管理人等語( 見高分院卷第115 、11
    6 頁) ；再參以其於本院審理中證稱：我沒有出席「96年度
    派下員大會」之會議，因為當天我在中科院上班。我忘記有
    無收到該祭祀公業於97年2 月7 日之開會通知，但如果我有
    於該次會議簽到單簽名，就是應該有出席該次會議。97年2
    月7 日該次會議之會議地點是在我大哥黃義盛的家中舉辦，
    但該次會議主席是誰我不知道，只知道是在討論該祭祀公業
    所有土地分配之事宜。我有參加97年3 月9 日派下員會議，
    我不知道當天主席是誰，因為我去的時候大家已經在討論了
    。97年3 月9 日該次會議中，我忘記有無派下員質疑被告黃
    哲欣之主席或管理人的身分。選任管理人同意書之我的名字
    ，不是我簽的，印章也不是我蓋的，我也有無授權他人幫我
    簽名或蓋章，而且我在本件案發前都不知道該選任同意書上
    有我的名字及印章。「96年度派下員大會」之會議之前，並
    無人問我是否要要推選被告黃哲欣當該祭祀公業管理人，我
    是休假回來才知道要分配該祭祀公業土地的事，但是沒有人
    說要推選被告黃哲欣當管理人或來徵求我的同意等語( 見本
    院卷第206 頁背面至第208 頁正面) 。是綜觀證人黃義勇就
    其有無參與「96年度派下員大會」之會議及有無於上開選任
    同意書及推舉書上簽名蓋章之相關各節，於偵查中、高分院
    重上字案件準備程序中及本院審理中所為之證述，亦均屬相
    符，基此，堪認證人黃義勇上揭所為之證述，亦足採信。
  (3)基上，核證人黃金山、黃義勇2 人就渠等是否參加「96年度
    派下員大會」會議、渠等是否有於該次會議中同意選任被告
    黃哲欣為該祭祀公業之管理人及渠等有無於推舉書、選任管
    理人同意書上簽名、蓋章等之相關各節，於偵查、高分院重
    上字案件準備程序及本院審理中所為之證述，均大致相符，
    是以，堪認證人黃金山、黃義勇上揭所為之證述，均應為可
    採。
  (4)再參以被告張俊堯亦於本院審理中自承：我承認我的疏失在
    於我沒有經過證人黃金山、黃義勇之授權，就在上開選任同
    意書上幫證人黃金山、黃義勇簽名，但之前證人黃金山、黃
    義勇確實都知情。證人黃義勇的哥哥黃義盛請我處理這案子
    ，他們兄弟都沒有意見，也都同意，對於派下權也從來沒有
    異議，我承認代證人黃金山、黃義勇於上開選任同意書上簽
    名這件事，這瑕疵就是我沒有經過授權證人黃金山、黃義勇
    就代證人黃金山、黃義勇簽名等語( 見本院卷第218 頁背面
    ) 。準此，雖被告黃哲欣、張俊堯均辯稱證人黃金山、黃義
    勇事後有同意選任被告黃哲欣為該祭祀公業管理人，證人黃
    金山、黃義勇事後有將印章交予被告黃哲欣再轉交被告張俊
    堯，由被告張俊堯在上開選任同意書上代為簽名蓋章等語，
    然且證人黃金山、黃聰耀2 人雖有出席「96年度派下員大會
    」之會議( 黃耀聰部份詳後述) ，但經渠等均證述渠等均未
    同意選任被告黃哲欣擔任該祭祀公業之管理人，是上開選任
    同意書上雖有證人黃金山、黃義勇之簽名及蓋章，惟證人黃
    金山、黃義勇均否認有交付印章予被告黃哲欣，並均證稱上
    開選任同意書上之簽名均非其字跡，亦無授權被告張俊堯在
    該選任同意書上簽名或蓋用印章，業如前述。是基上各節觀
    之，堪認證人黃義勇雖出席「96年度派下員大會」之會議，
    但明確證稱其並未同意選任被告黃哲欣為管理人，是證人黃
    金山既未同意選任被告黃哲欣為管理人，衡情黃金山應無授
    權被告張俊堯於上開選任管理人同意上簽名之可能；又證人
    黃義勇並未出席「96年度派下員大會」之會議，亦證稱其未
    同意選任被告黃哲欣為管理人，則證人黃義勇既未出席「96
    年度派下員大會」之會議，而上開選任同意書上卻有證人黃
    義勇之簽名，足認該選任同意書所載證人黃義勇同意選任被
    告黃哲欣為管理人之事實，要非真實。足徵證人黃金山、黃
    義勇前揭證稱渠等並無授權被告張俊堯於上開選任同意書上
    簽名、蓋章等語，均堪予採信。
  (5)綜上，被告黃哲欣、張俊堯上開所辯關於證人黃金山、黃義
    勇有交付印章予被告黃哲欣，並同意被告張俊堯於上開選任
    同意書上簽名、蓋章等語，要無足為採。況且關於被告黃哲
    欣辯稱證人黃金山、黃義勇交予伊其印章，是要伊向鎮公所
    申報祭祀公業之管理人事宜，伊再將證人黃金山、黃義勇之
    印章交予被告張俊堯去辦理等語，是果如證人黃金山、黃義
    勇有將印章交予黃哲欣，則依被告黃哲欣所述，亦僅供向鎮
    公所辦理申報祭祀公業黃富之管理人之用，並無資以證明證
    人黃金山、黃義勇有同意被告黃哲欣或被告張俊堯將渠等之
    印章另行蓋用於上開選任管理人同意書上；再者，被告黃哲
    欣、張俊堯復未提出其他證據以供本院審認，基此，堪認證
    人黃金山、黃義勇並未同意選任被告黃哲欣為該祭祀公業之
    管理人，且亦無同意或授權被告張俊堯於上開選任同意書上
    簽名及蓋章。基上各節觀之，被告張俊堯確係未經證人黃金
    山、黃義勇之同意，即於上開推舉書、選任管理人同意書上
    偽造證人黃金山、黃義勇之簽名、並於上開推舉書、選任管
    理人同意書上蓋用被告黃哲欣所交付之偽造之證人黃金山、
    黃義勇之印章之事實，應堪認定。
  2.關於「96年度派下員大會」會議之會議記錄之內容是否為虛
    偽不實部份，經查：
  (1)被告黃哲欣、張俊堯、黃泰中與證人黃金山、黃聰耀及黃義
    勇、黃義盛均有出席「96年度派下員大會」之會議，此核與
    證人黃金山、黃聰耀於偵查及本院審理中證述明確，亦經被
    告黃哲欣、張俊堯、黃泰中自承在案，復有該次「96年度派
    下員大會」會議之簽到簿附卷可按，是此部份之事實，亦堪
    認定。
  (2)被告黃哲欣、張俊堯、黃泰中雖以前詞置辯，惟查：
  證人黃耀聰於99年11月22日偵查中證稱：黃義盛是通知我們
    在96年4 月24日那天要開「96年度派下員大會」會議。我與
    證人黃金山2 人都有去參加該次會議，也有在該次會議之簽
    到簿上簽名。該次會議開會只是在討論該祭祀公業有哪些財
    產而已。在該次會議中只是有人提議應該要選任1 個管理人
    ，但是具體的人選還沒討論。卷附之推舉書、選任管理人同
    意書上的簽名、蓋章，都不是我親為的。當天沒有提議要推
    選被告黃哲欣擔任該祭祀公業之管理人，也沒有人詢問我是
    否同意被告黃哲欣擔任該祭祀公業之管理人的問題等語( 見
    偵卷第107 、108 頁) ；其於高分院重上字案件準備程序中
    證稱：我有出席96年4 月24日該祭祀公業選任管理人會議，
    但是我沒有於選任被告黃哲欣為該祭祀公業之管理人的同意
    書上簽名，當天該次會議只是討論該祭祀公業要如何來辦理
    ，並沒有討論說要推選管理人的問題。在該次會議中我沒有
    同意選任被告黃哲欣為該祭祀公業之管理人( 見高分院卷第
    115 、116 頁) ；復觀之其於本院審理中證稱：「96年度派
    下員大會」會議之簽到簿上的名字不是我所簽，但是當天我
    有出席該次會議。該次會議當天出席的派下員沒有同意選認
    被告黃哲欣為該祭祀公業之管理人，我有收到該祭祀公業派
    下員於97年2 月7 日之會議通知，我有參加該次97年2 月7
    日之派下員會議，但是我去一下就走了。我有出席該祭祀公
    業派下員於97年3 月9 日會議，黃泰方下面的簽名應該是我
    簽的，只是當天我很生氣，簽的比較潦草。我是後來才簽的
    。當天主席是黃義盛，但都是被告黃哲欣在發言。97年3 月
    9 日開會時我有質疑有，我不清楚其他人有無質疑被告黃哲
    欣的主席及管理人的身分，我有去過3 次派下員會議，主席
    都是黃義盛，發言都是被告黃哲欣。我有參加96年4 月24日
    「96年度派下員大會」會議，但是該次會議簽到簿上我的簽
    名不是我親簽的，我只有簽第3 次會議的簽到簿（很草的那
    次，指97年3 月9 日之派下員會議）。「96年度派下員大會
    」之會議中沒有說要被告讓黃哲欣當該祭祀公業之管理人，
    只有討論由誰來當該祭祀公業之管理人而已，但是當天會議
    並沒有結論。我是後來去鎮公所申請休耕時，才發覺該祭祀
    公業之土地管理人變被告黃哲欣。我不知道有推舉書及選任
    管理人同意書的事情，也不知道96年4 月24日「96年度派下
    員大會」之會議中有無提到推舉書及選任管理人同意書的事
    情，也沒有作成同意書及推舉書的決定。然其於本院訊問中
    證稱：「( 問：偵訊中你回答96年4 月24日簽到簿是你所簽
    ，提示被證4 之簽到簿？）是我簽的沒錯。( 問：剛剛怎麼
    回答不是你簽的？) 我剛剛說錯了。( 問：這次會議你有無
    參加？) 有。( 問：會議主席是誰？) 黃義盛，但他只講幾
    句話，其他都是被告黃哲欣在講。( 問：這次會議有無推舉
    被告黃哲欣為祭祀公業黃富管理人？) 我確定沒有。」等語
    ( 見本院卷第209 至211 頁) 。是觀之證人黃聰耀就其有無
    參加「96年度派下員大會」之會議( 除簽到簿之簽名部份外
    ) 及該次會亦有無選任被告黃哲欣為該祭祀公業之管理人之
    相關各節，於偵查、高分院重上字案件準備程序及本院審理
    中所為之證述，均大致相符，堪認證人黃聰耀此部份所為之
    證述，應為可信。
  復參以前揭證人黃金山、黃義勇均證稱渠等均未於「96年度
    派下員大會」之會議同意選任被告黃哲欣為該祭祀公業之管
    理人等語，前已述及，是以，堪認證人黃金山、黃聰耀雖證
    稱渠2 人均有參加「96年度派下員大會」之會議，惟渠2 人
    並未於該次會議中未同意選任被告黃哲欣為該祭祀公業之管
    理人；而證人黃義勇既未出席「96年度派下員大會」之會議
    ，亦未同意選任被告黃哲欣為該祭祀公業之管理人，復未於
    會議後授權或同意被告張俊堯於上揭選任被告黃哲欣為該祭
    祀公業之管理人之同意書上名、蓋章等情，業經本院審認如
    前，是基上各節觀之，前揭出席「96年度派下員大會」之會
    議之出席人員「並未『全數』同意選任被告黃哲欣為該祭祀
    公業之管理人」之事實，洵堪認定。
  另被告黃哲欣雖辯稱證人黃金山、黃義勇於事後有付伊印章
    ，是要伊向鎮公所申報該祭祀公業之管理人，伊再交給被告
    張俊堯辦理等語，然此已經證人黃金山、黃義勇於前揭證述
    均否認在案，且證人黃金山、黃義勇亦均證稱並未同意或授
    權被告黃哲欣或張俊堯於選任被告黃哲欣為該祭祀公業之管
    理人之同意書上簽名、蓋章乙節，亦經本院認定如前，準此
    ，足徵前揭出席「96年度派下員大會」之會議之出席人員「
    並未『全數』同意選任被告黃哲欣為該祭祀公業之管理人」
    之事實，已臻至明。
  至證人黃義盛雖於高分院重上字案件準備程序中證稱：我有
    參與96年4 月24日之祭祀公業會議，大會中我有同意選任被
    告黃哲欣擔任該祭祀公業管理人。選任管理人同意書上之印
    章我是授權被告張俊堯代刻，我的名字也有授權被告張俊堯
    代簽。我有同意選任被告黃哲欣擔任該祭祀公業之新任管理
    人。黃登洲有參加上述祭祀公業選任管理人大會，會議中黃
    登洲有同意選任被告黃哲欣為該祭祀公業之管理人等語( 見
    高分院卷第14 3、144 頁) ；及證人黃義清亦於高分院重上
    字案件準備程序中證稱：我有參與96年4 月24日之該祭祀公
    業選任管理人會議，簽到簿是我本人簽的。在選任管理人同
    意書上面的簽章是我授權被告張俊堯代為蓋章，名字不是我
    寫的，是我同意被告張俊堯代為簽名的，會議中我自己有於
    推舉書上蓋章及簽名。黃登洲有參加上述祭祀公業選任管理
    人大會，會議中黃登洲有同意選任被告黃哲欣為該祭祀公業
    之管理人等語( 見高分院卷第144 、145 頁) 。然觀之證人
    黃義盛、黃義清上揭證述，僅足資認定證人黃義盛、黃義清
    及案外人黃登洲於「96年度派下員大會」之會議中有同意選
    任被告黃哲欣為該祭祀公業之管理人之事實，尚無資為認定
    證人黃金山、黃義勇亦有同意選任被告黃哲欣為該祭祀公業
    之管理人，及授權或同意被告張俊堯於上開選任同意書及推
    舉書上代為簽名及蓋章之事實，準此，尚難以證人黃義盛、
    黃義清前揭證述，據為被告3 人有利之認定。
  (3)綜上，足認被告黃哲欣、張俊堯、黃泰中前開所辯，顯無足
    為採，故被告黃泰中於「96年度派下員大會」之會議記錄中
    記載「決議：全員一致同意照案通過，黃哲欣即日宣示就任
    管理人」，就證人黃耀聰、黃金山、黃義勇亦為同意部份，
    顯係虛偽記載之事實，堪以認定。
  (三)綜上所述，被告黃哲欣、張俊堯、黃泰中前開所辯，均無足
    可採，被告黃哲欣、張俊堯、黃泰中上開犯行，均足堪認定
    ，要無疑義。
三、論罪科刑：
  (一)按「刑法第214 條之偽造文書，以無制作權人冒用他人名義
    而制作該文書，並足以生損害於公眾或他人為要件，所謂足
    以生損害，固不以實已發生損害為必要，然亦必須有足以生
    損害之虞者，始足當之。」（最高法院著有73年臺上字第17
    10號判例參照）。次按「尤以祭祀公業派下員之公告，核發
    證明只有形式效力，不具實體效力，故受理申報機關只作形
    式上審查，不在實質上加以審查（見內政部70年5 月22日臺
    內民字第2242424 號函）。而所謂形式上審查者，係指就祭
    祀公業土地清理要點第二點之管理人或其派下所推舉之代表
    身份證明，與原申請公告應附文件是否具齊、程式是否相符
    而言（見內政部70年8 月17日臺內民字第37067 號函）。又
    因行政機關所核發之派下全員證明書並無確定私權之效力（
    祭祀公業土地清理要點第八條參照），是行政機關就祭祀公
    業派下員申報事項僅為形式之審查，且就設立人之證明文件
    欠缺，可由申報人附具切結書而予公告徵求異議，因切結書
    之內容若有不實，相關當事人仍得經由異議、民事訴訟等救
    濟程序保障其權利，故行政機關之形式審查准許以較寬鬆之
    標準為之。( 臺灣高雄高等行政法院95年度訴字第57號判決
    意旨參照) 。是關於祭祀公業派下員大會之召開、管理人之
    變動等事由申請備查，行政機關僅能就申請人所檢附之資料
    ，是否符合祭祀公業土地清理要點之規定，為形式上之審查
    ，倘合於該規定，即應准予備查。行政機關就關於是否屬於
    祭祀公業派下之爭執，以及派下員大會之決議是否合法之涉
    及私權之爭執，無權置喙。」( 最高行政法院著有89年判字
    第2944號判決要旨可資為參) 。復按「刑法第214 條使公務
    員登載不實事項於公文書罪，須一經他人之聲明或申報，公
    務員即有登載之義務，並依其所為之聲明或申報予以登載，
    而屬不實事項者，始足構成。若其所為之聲明或申報，公務
    員尚須為實質之審查，以判斷其真實與否，始得為一定之記
    載者，即非本罪所稱之使公務員登載不實。又刑法第214 條
    所謂使公務員登載不實事項於公文書罪，須一經他人聲明或
    申報，公務員即有登載義務，並依其所為聲明或申報予以登
    載，而屬不實事項者，始足構成，如其所為聲明或申報，公
    務員尚須為實質審查，以判斷其真實與否，始得為一定記載
    者，即非本罪所稱使公務員登載不實」最高法院分別著有89
    年度臺上字第2278號、92年度臺上字6161、92年度臺非字第
    198 號判決可資參照。被告張俊堯未經證人黃金山、黃義勇
    之同意或授權，冒用證人黃金山、黃義勇之名義，於上開選
    任被告黃哲欣為該祭祀公業之管理人之同意書及推舉書上，
    簽署證人黃金山、黃義勇之簽名及蓋用被告黃哲欣所交付之
    證人黃金山、黃義勇之印章，再分別持上開選任同意書及推
    舉書向恆春鎮公所申報選任被告黃哲欣為該祭祀公業之管理
    人之行為，揆諸前揭最高行政法院及最高法院判決、判例要
    旨，核被告張俊堯此部份所為，係犯刑法第216 條、第210
    條之行使偽造私文書罪及同法第214 條之使公務員登載不實
    罪；核被告黃哲欣此部份所為，係犯刑法第216 條、第210
    條之行使偽造私文書罪及同法第214 條之使公務員登載不實
    罪。而觀之被告張俊堯於上開選任同意書及推舉書上所蓋用
    之證人黃金山、黃義勇之印章，係被告黃哲欣所交付予其使
    用，而證人黃金山、黃義勇之印章並非證人黃金山、黃義勇
    所有，業經本院認定如前，故堪認前揭證人黃金山、黃義勇
    之印章應係被告黃哲欣委託不知情之成年人所偽刻，是以，
    基上各情觀之，足認被告黃哲欣、張俊堯，就此部份所犯行
    使偽造私文書罪及使公務員登載不實罪，有犯意之聯絡及行
    為之分擔，應論以共同正犯。另被告張俊堯、黃哲欣就利用
    不知情之成年人偽刻「黃金山」、「黃義勇」之印章部份，
    應論以間接正犯。又被告張俊堯、黃哲欣於上開選任管理人
    同意書及推舉書上分別偽造「黃金山」、「黃義勇」之印文
    、署押，係為偽造私文書之階段行為，不另論罪；再者，被
    告張俊堯、黃哲欣偽造上開選任同意書及推舉書之低度行為
    ，已為其後持上開選任同意書及推舉書向恆春鎮公所行使之
    高度行為所吸收，應僅論以一罪之行使偽造私文書罪。
  (二)另核被告黃泰中於「96年度派下員大會」之會議記錄登載上
    述虛偽不實之內容之行為，係犯刑法第210 條之偽造文書罪
    。又觀之被告黃哲欣、張俊堯均明知「96年度派下員大會」
    之會議中並無「全體出席之派下員均同意選任被告黃欣為該
    祭祀公業之管理人」之事實，嗣被告黃哲欣、張俊堯復據以
    該不實之會議決議內容，向恆春鎮公所申報前揭不實事項等
    節，亦經本院認定如上所述，堪認被告黃哲欣、張俊堯就被
    告黃泰中就此部分所犯，顯有犯意之聯絡及行為之分擔，應
    論以共同正犯。
  (三)再就被告張俊堯持恆春鎮公所所核發之派下員證明書及該鎮
    公所同意備查選任被告黃哲欣為該祭祀公業之管理人之函文
    ，向恆春地政事務所行使，據以聲請如附表一所示之土地之
    管理人變更登記之行為，核被告張俊堯、黃哲欣此部份所為
    ，係犯刑法第216 條、第214 條之行使使公務員登載不實罪
    。又被告張俊堯、黃哲欣就此部分所犯之行使使公務員登載
    不實罪，亦有犯意之聯絡及行為之分擔，應論以共同正犯。
    至公訴意旨認被告張俊堯、黃哲欣此部份共同所為聲請如附
    表一所示8 筆土地之管理人變更登記之犯行，係以一行為觸
    犯數罪名，應論以想像競合犯乙節，惟本院認被告張俊堯、
    黃哲欣就持上揭派下員證明書及恆春鎮公所同意備查選任被
    告黃哲欣為該祭祀公業之管理人之函文，向恆春地政事務所
    聲請如附表一所示之土地之管理人變更登記之行為，均係為
    達將該祭祀公業所有之土地之管理人變更登記為被告黃哲欣
    之同一目的，且僅侵害該祭祀公業就前述土地之管理人登記
    之真實性之同一財產法益，而僅係觸犯一個行使使公務員登
    載不實罪，基此，尚難認被告張俊堯、黃哲欣就此部分所犯
    有何觸犯數罪名之情形，是公訴意旨前揭所認，尚屬有誤，
    附此敘明。
  (四)再者，公訴意旨認被告張俊堯、黃哲欣就「持恆春鎮公所核
    發之派下全員證明書及上開偽造之選任同意書，就選任被告
    黃哲欣為該祭祀公業之管理人之事項，向恆春鎮公所申請備
    查」及「持恆春鎮公所核發之派下全員證明書及同意備查函
    文，向恆春地政事務所聲請如附表所示之土地之管理人變更
    登記」之行為，認均係另觸犯刑法第216 條、第214 條之行
    使使公務員登載不實罪，犯意各別，行為互殊，應予以分論
    併罰乙節，惟查，被告張俊堯、黃哲欣就與被告黃泰中共同
    偽造前揭內容不實之「96年度派下員大會」之會議記錄，及
    渠2 人所為「未經證人黃金山、黃義勇之同意或授權，冒用
    證人黃金山、黃義勇之名義，於上開選任被告黃哲欣為該祭
    祀公業之管理人之同意書及推舉書上，簽署證人黃金山、黃
    義勇之簽名及蓋用被告黃哲欣所交付之證人黃金山、黃義勇
    之印章後，先持推舉書向恆春鎮公所申報」、「再持上開偽
    造之選任被告黃哲欣為該祭祀公業之管理人之同意書及恆春
    鎮公所核發之上揭派下全員證明書，向恆春鎮公所申請就選
    任被告黃哲欣為該祭祀公業之管理人之事項為備查」及「再
    持上揭派下全員證明書及恆春鎮公所之同意備查函文，向恆
    春地政事務所聲請如附表一所示之土地之管理人變更登記」
    之行為，均係為達使被告黃哲欣成為該祭祀公業之管理人之
    同一目的，顯係侵害該祭祀公業對管理人之正確性，基此，
    應認被告張俊堯、黃哲欣上開所犯，係以一行為，同時觸犯
    上揭各行使偽造私文書及行使使公務員登載不實文書罪，依
    刑法第55條之規定，應從一重論以行使偽造私文書罪，基上
    所述，公訴意旨此部份所認，亦容有誤會，併此敘明。
  (五)爰審酌爰審酌被告黃哲欣為圖自己成為祭祀公業黃富之新任
    管理人，竟與被告張俊堯共同以前述偽造私文書之方式，偽
    造不實之同意選任被告黃哲欣為該祭祀公業之管理人之同意
    書及推舉書，致生損害於證人黃金山、黃義勇之權益，復持
    之向恆春鎮公所申報管理人事宜，致恆春鎮公所據以核發派
    下全員證明書及同意備查函文，渠2 人再持恆春鎮公所所核
    發之派下全員證明書及同意備查函文，向恆春地政事務所辦
    理該祭祀公業所土地之管理人變更登記，以遂行其不法目的
    ，致影響恆春鎮公所對祭祀公業登記管理之正確性及恆春鎮
    公所對不動產登記管理之正確性，其等所為誠屬可議；而被
    告黃泰中明知「96年度派下員大會」之會議中並未達成全體
    出席之派下員同意選任被告黃哲欣為該祭祀公業之管理人之
    事實，竟與被告黃哲欣、張俊堯共同基於偽造文書之犯意聯
    絡，推由被告黃泰中於該次會議記錄虛偽記載上開不實之內
    容，致生損害該祭祀公業暨其派下員，渠等所為均屬不該，
    且渠3 人於犯罪後均飾詞否認犯行，態度不佳，惟念及被告
    、黃哲欣、黃泰中前均無犯罪紀錄，而被告張俊堯雖於83年
    間因偽造文書案件，經臺灣彰化地方法院( 下稱彰化地院)
    以98年度訴字第287 號判處有期徒刑4 月、4 月，各減為有
    期徒刑2 月、2 月，應執行有期徒刑3 月確定( 未構成累犯
    ) ，此有被告黃哲欣、張俊堯、黃泰中之臺灣高等法院被告
    前案紀錄表及彰化地院98年度訴字第287 號刑事判決各1 份
    在卷可查，暨衡及被告黃哲欣、張俊堯、黃泰中之智識程度
    、生活狀況等一切情狀，分別量處如主文所示之刑，並就被
    告黃泰中所處該項罪刑部份，諭知如主文所示之易科罰金折
    算標準。
  (六)末按「犯罪在中華民國96年4 月24日以前者，除本條例另有
    規定外，依下列規定減刑：一、死刑減為無期徒刑。二、無
    期徒刑減為有期徒刑20年。三、有期徒刑、拘役或罰金，減
    其刑期或金額2 分之1 。」中華民國九十六年罪犯減刑條例
    第2 條第1 項定有明文。經查：
  1.被告黃泰中上開所犯偽造私文書之犯罪時間，係於96年4 月
    24日當日，是揆以前揭法律規定，合於中華民國九十六年罪
    犯減刑條例之規定，應依同條例第2 條第1 項第3 款之規定
    ，就被告黃泰中上開所犯偽造私文書罪部份，減其宣告刑2
    分之1 ，並諭知如主文所示之易科罰金折算標準。
  2.至被告黃哲欣、張俊堯就被告黃泰中上開所為偽造私文書之
    犯行，應論以共同正犯，固如前述，惟被告黃哲欣、張俊堯
    就此部分所犯偽造私文書罪部分，與其後所犯行使偽造私文
    書罪及行使使公務員登載不實文書罪部份，為想像競合犯之
    裁判上一罪之關係，故自應以被告黃哲欣、張俊堯上開所為
    行使使公務員登載不實文書之犯罪時間( 即於96年年10 月9
    日，持上揭恆春鎮公所核發之派下全員證明書及同意備查之
    函文等文件，向恆春地政事務所聲請如附表一所示之土地之
    祭祀公業管理人變更登記) 為渠2 人本件犯罪行為之終了日
    ，則依上開法律規定，被告黃哲欣、張俊堯本件所為犯行，
    自無中華民國九十六年罪犯減刑條例之減刑規定之適用，併
    予敘明。
四、沒收：
  (一)未扣案之被告( 共犯) 黃泰中所偽造之「96年度派下員大會
    」之會議記錄1 份其中有關於「『黃聰耀』、『黃金山』、
    『黃義勇』同意選任被告黃哲欣為該祭祀公業之管理人之記
    載」( 即如附表二編號1 所示) ，係屬偽造，業經本院認定
    如前，且為被告3 人為本件犯罪所生之物，而該會議記錄此
    部份偽造之記載，雖未扣案，然並無證據足資認定該份會議
    紀錄此部份偽造之記載業已滅失或已不復存在，是仍應依刑
    法第38條第1 項第3 款之規定及共同正犯責任共同原則，於
    被告3 人所處各該項罪刑項下，均諭知沒收之。
  (二)又未扣案之被告張俊堯於上開偽造之選任同意書及推舉書上
    所使用之「黃金山」及「黃義勇」之印章各1 枚( 即如附表
    二編號2 、3 所示) ，係供被告張俊堯、黃哲欣共同為上述
    偽造私文書犯罪所用之物，而該「黃金山」及「黃義勇」之
    印章雖未扣案，然並無證據足資認定該「黃金山」及「黃義
    勇」之印章業已滅失或已不復存在，是仍應依刑法第219 條
    之規定及共犯責任共同原則，於被告黃哲欣、張俊堯所處罪
    刑項下，均一併予以宣告沒收之。
  (三)至未扣案之上開偽造之選任同意書及推舉書( 即如附表二編
    號4 至7 所示) ，雖係供被告張俊堯、黃哲欣共同為上述行
    使偽造私文書及使公務員登載不實犯罪所用之物，然上開偽
    造之選任同意書及推舉書既已交予恆春鎮公所收受，則該物
    即已非屬被告張俊堯、黃哲欣所有，是以，除上開偽造之選
    任同意書及推舉書上所偽造之「黃金山」及「黃義勇」之印
    文及署押各1 枚，應依刑法第219 條之規定及共同正犯責任
    共同原則，於被告黃哲欣、張俊堯所處罪刑項下，一併宣告
    沒收外，依同法第38條第3 項之規定，即不得再對上開偽造
    之選任同意書及推舉書，諭知沒收之( 此有最高法院43年度
    臺上字第747 號判例意旨可資參照) ，附此敘明。
  (四)末者，未扣案之恆春地政事務所所核發之派下全員證明書及
    同意備查函文各1 份，雖亦係供被告張俊堯、黃哲欣共同為
    上述行使使公務員登載不實犯罪所用之物，然上開派下全員
    證明書及同意備查函文既已交予恆春地政事務所收受，則該
    物亦已非屬被告張俊堯、黃哲欣所有，是本院自無從諭知沒
    收，併予敘明。
、無罪部分：
一、公訴意旨雖以：被告黃泰中與被告黃哲欣、張俊堯復共同基
    於行使偽造私文書及行使使公務員登載不實文書之犯意聯絡
    ，未經該祭祀公業派下員黃金山、黃義勇之同意，推由被告
    張俊堯在關於推舉黃哲欣為該祭祀公業之申報人之「推舉書
    」上，偽簽「黃金山」、「黃義勇」之署名，並於前開推舉
    書上，蓋用被告黃哲欣委託不知情之成年人所偽刻之「黃金
    山」、「黃義勇」印章後，嗣於同年5 月17日，由被告張俊
    堯代理被告黃哲欣，並檢具前開偽造之推舉書向屏東縣恆春
    鎮公所（下稱恆春鎮公所）申報，致該鎮公所承辦人員依其
    申請公告以徵求異議，並於公告期間屆滿無人異議後，於96
    年9 月29日以恆鎮民字第0960011476號函文核發該祭祀公業
    派下全員證明書。嗣黃哲欣於收受上開證明書後，明知黃金
    山、黃義勇2 人並未同意選任其為該祭祀公業之管理人，竟
    未經其2 人之同意，冒用「黃金山」、「黃義勇」之名義，
    由被告張俊堯在關於選任被告黃哲欣為該祭祀公業管理人之
    「選任管理人同意書」上，偽簽「黃金山」、「黃義勇」之
    署名，並於該「選任管理人同意書」上蓋用前開黃哲欣委託
    不知情之成年人所偽刻之「黃金山」、「黃義勇」印章後，
    進而於同年10月2 日，由被告張俊堯持該偽造之選任管理人
    同意書，併同申請書、上揭派下員全員證明書等文件向恆春
    鎮公所申請備查，經該鎮公所於同年月3 日以恆鎮民字第09
    60011602號函文表示同意備查。再推由被告張俊堯於同年月
    9 日，檢具上揭派下全員證明書、恆春鎮公所同意備查之函
    文等文件，向屏東縣恆春地政事務所（下稱恆春地政事務所
    ）聲請如附表一所示之土地之祭祀公業管理人之變更登記，
    致不知情之該地政事務所之承辦人員，於同年11月20日，將
    如附表一所示之土地管理人變更為黃哲欣此一不實事項，登
    載於職務上所掌之土地登記謄本等公文書上，足以生損害於
    黃金山、黃義勇、祭祀公業黃富暨其派下員、恆春鎮公所對
    祭祀公業登記管理之正確性及恆春地政事務所對不動產登記
    管理之正確性。因認被告黃泰中就被告黃哲欣、張俊堯此等
    部分所犯行使偽造私文書罪及行使使公務員登載不實文書罪
    ，有犯意之聯絡及行為之分擔，應論以共同正犯，應亦犯刑
    法第216 條、第210 條之行使偽造私文書罪及第216 條、第
    214 條行使使公務員登載不實文書罪等語。
二、按犯罪事實應依證據認定之，無證據不得認定犯罪事實；不
    能證明被告犯罪者，應諭知無罪之判決，刑事訴訟法第154
    條第2 項、第301 條第1 項分別定有明文。又事實之認定，
    應憑證據，如未能發現相當證據，或證據不足以證明，自不
    能以推測或擬制之方法，為裁判基礎；且認定犯罪事實所憑
    之證據，雖不以直接證據為限，間接證據亦包括在內，然而
    無論直接證據或間接證據，其為訴訟上之證明，須於通常一
    般之人均不致有所懷疑，而得確信其為真實之程度者，始得
    據為有罪之認定，倘其證明尚未達到此一程度，而有合理之
    懷疑存在而無從使事實審法院得有罪之確信時，即應由法院
    為被告無罪之判決，有最高法院40年台上字第86號判例、76
    年台上字第4986號判例可資參照。且按認定犯罪事實應依證
    據，為刑事訴訟法所明定，故被告否認犯罪事實所持之辯解
    ，縱屬不能成立，仍非有積極證據足以證明其犯罪行為，不
    能遽為有罪之認定，亦有最高法院30年上字第1831號判例意
    旨可資參照。
三、經查，被告黃哲欣及張俊堯於本院審理中均明確供陳：被告
    黃泰中做完「96年度派下員大會」之會議記錄後，並未參與
    該祭祀公業向鎮公所申報管理人及向地政機關聲請管理人變
    更登記之後續相關手續等語( 見本院卷第224 頁背面) ，且
    綜觀全案卷證，本院認亦無其他積極證據足資證明被告黃泰
    中有參與此部分之行為，是揆諸前開法律規定及依罪疑唯輕
    原則，就公訴意旨所指此等部分之犯行，自應為被告黃泰中
    有利之認定。此外，檢察官復未提出其他積極證據證明被告
    有公訴意旨所載此等部分之犯行，是應認其此等部分犯罪不
    能證明，依諸前揭法律規定，自應為被告黃泰中此等部分無
    罪之諭知。
據上論斷，應依刑事訴訟法第299 條第1 項前段、第301 條第1
項，刑法第28條、第216 條、第210 條、第214 條、第219 條、
第55條、第41條第1 項前段、第38條第1 項第3 款，中華民國九
十六年罪犯減刑條例第2 條第1 項第3 款，刑法施行法第1 條之
1、第7條，判決如主文。
本案經檢察官鍾佩真到庭執行職務。
中　　華　　民　　國　 100 　 年　　6 　　月　　22　　日
               刑事第一庭  審判長法  官  徐美麗
                                 法  官  楊宗翰
                                 法  官  許瑜容
以上正本證明與原本無異。
如不服本判決，應於收受本判決送達後10日內向本院提出上訴書
狀，其未敘述上訴理由者，並得於上訴期滿後20日內向本院補提
理由書狀（均須按他造當事人之人數附繕本）「切勿逕送上級法
院」
中　　華　　民　　國　 100 　年　　6 　　月　　22　　日
                                 書記官  龔惠婷
附錄本判決論罪科刑法條全文
中華民國刑法第210 條
（偽造變造私文書罪）
偽造、變造私文書，足以生損害於公眾或他人者，處5 年以下有
期徒刑。
中華民國刑法第214條
（使公務員登載不實罪）
明知為不實之事項，而使公務員登載於職務上所掌之公文書，足
以生損害於公眾或他人者，處 3 年以下有期徒刑、拘役或 5 百
元以下罰金。
中華民國刑法第216條
（行使偽造變造或登載不實之文書罪）
行使第 210 條至第 215 條之文書者，依偽造、變造文書或登載
不實事項或使登載不實事項之規定處斷。
附表一：
┌──┬──────────────┬─┬──────┬───┐
│編號│土      地       地      號 │地│面       積 │管理者│
│    │                            │目│( 平方公尺) │      │
├──┼──────────────┼─┼──────┼───┤
│ 1  │屏東縣恆春鎮○○段141 地號  │旱│5,627.90    │黃哲欣│
├──┼──────────────┼─┼──────┼───┤
│ 2  │屏東縣恆春鎮○○段716地號   │田│7,457.15    │黃哲欣│
├──┼──────────────┼─┼──────┼───┤
│ 3  │屏東縣恆春鎮○里○段1079地號│原│2,941.76    │黃哲欣│
├──┼──────────────┼─┼──────┼───┤
│ 4  │屏東縣恆春鎮○里○段1080地號│旱│6,108.23    │黃哲欣│
├──┼──────────────┼─┼──────┼───┤
│ 5  │屏東縣恆春鎮○里○段1083地號│道│699.54      │黃哲欣│
├──┼──────────────┼─┼──────┼───┤
│ 6  │屏東縣恆春鎮○里○段1084地號│田│1,014.26    │黃哲欣│
├──┼──────────────┼─┼──────┼───┤
│ 7  │屏東縣恆春鎮○里○段1101地號│田│2,713.14    │黃哲欣│
├──┼──────────────┼─┼──────┼───┤
│ 8  │屏東縣恆春鎮○里○段1102地號│道│1,129.68    │黃哲欣│
└──┴──────────────┴─┴──────┴───┘
附表二：
┌──┬─────────────┬──────────────────┐
│編號│文     件      名      稱 │應      沒       收      之       物│
├──┼─────────────┼──────────────────┤
│ 1  │祭祀公業黃富管理人黃和仔民│祭祀公業黃富管理人黃和仔民國96年度派│
│    │國96年度派下員大會會議記錄│下員大會會議記錄其中關於「『黃聰耀』│
│    │                          │、『黃金山』、『黃義勇』同意選任黃哲│
│    │                          │欣為新任管理理人之記載」            │
├──┼─────────────┼──────────────────┤
│ 2  │偽造之「黃金山」印章      │偽造之「黃金山」印章壹枚            │
├──┼─────────────┼──────────────────┤
│ 3  │偽造之「黃義勇」印章      │偽造之「黃義勇」印章壹枚            │
├──┼─────────────┼──────────────────┤
│ 4  │偽造之選任管理人同意書    │偽造之「黃金山」之署押及印文各壹枚  │
├──┼─────────────┼──────────────────┤
│ 5  │偽造之選任管理人同意書    │偽造之「黃義勇」之署押及印文各壹枚  │
├──┼─────────────┼──────────────────┤
│ 6  │偽造之推舉書              │偽造之「黃金山」之署押及印文各壹枚  │
├──┼─────────────┼──────────────────┤
│ 7  │偽造之推舉書              │偽造之「黃義勇」之署押及印文各壹枚  │
└──┴─────────────┴──────────────────┘
